臺灣臺中地方法院民事判決　九十一年度重訴字第九一二號
　　原　　　告　　德昌營造股份有限公司
　　法定代理人　　乙○○
　　訴訟代理人　　宋耀明律師
　　複　代理人　　黃翊琇律師
　　被　　　告　　交通部公路總局西部濱海公路中區工程處
　　法定代理人　　楊宗岳
　　訴訟代理人　　徐文宗律師
　　複　代理人　　林美津
右當事人間請求給付工程款事件，本院先為一部終局判決後，另於中華民國九十三年
十一月二十五日就其餘部分言詞辯論終結，判決如下：
    主      文
原告之訴及假執行之聲請均駁回。
訴訟費用由原告負擔。
    事實及理由
甲、程序方面：
一、原告起訴時被告之法定代理人原為甲○○，訴訟繫屬中被告之法定代理人已變更
    為楊宗岳，有交通部公路總局民國九十三年九月六日路人力字第０九三一００一
    五二０號令影本一件在卷可稽，被告法定代理人楊宗岳聲明承受訴訟，於法並無
    不合。
二、訴狀送達後有經被告同意、減縮應受判決事項之聲明、請求之基礎事實同一或不
    甚礙被告之防禦及訴訟之終結等情形時，原告得變更或追加他訴；被告於訴之變
    更或追加無異議，而為本案之言詞辯論者，視為同意變更或追加，民事訴訟法第
    二百五十五條第一項第一款、第二款、第三款、第七款、第二項分別定有明文。
    所謂請求之基礎事實同一，係指變更或追加之訴與原訴之主要爭點有其共同性，
    各請求利益之主張在社會生活上可認為同一或關連，而就原請求之訴訟及證據資
    料，於審理繼續進行在相當程度範圍內具有同一性或一體性，得期待於後請求之
    審理予以利用，俾先後兩請求在同一程序得加以解決，避免重複審理，進而為統
    一解決紛爭者，即屬之（最高法院九十年度台抗字第二、二八七、五一九號、九
    十一年度台簡抗字第三三號、九十一年度台抗字第二三五、五五二、六四八號、
    九十二年度台抗字第三九四號裁定意旨參照）。原告提起本訴時，關於全套基
    樁水中混凝土未計價費用、全套基樁#５加勁鋼筋追加費用（各項費用之內容
    詳如後述）聲明請求之金額合計原為新台幣（下同）九百九十六萬六千一百七十
    五元，嗣於本院九十三年十月二十八日行言詞辯論時，聲明減縮上開部分請求之
    金額為九百七十萬零三百七十一元（即第部分之費用由九百零三萬五千二百七
    十五元減縮為八百七十六萬九千四百七十一元），固為訴之變更；關於全套基
    樁#５加勁鋼筋追加費用部分，原係依契約及承攬報酬給付請求權之法律關係請
    求，嗣於九十三年一月十五日提出言詞辯論意旨狀，併主張依不當得利之法律關
    係請求，亦屬訴之追加。惟被告對原告訴之變更、追加並未表示異議，而為本案
    之言詞辯論；且原告減縮應受判決事項之聲明，本無庸得被告同意；另原告訴之
    追加，不須另行蒐集訴訟資料，應認為不甚防礙被告之防禦及訴訟之終結；又原
    告追加之訴與原訴均係本於原告以１６ｍｍ井字型固定筋，取代１９ｍｍ鋼筋得
    否要求被告另行給付費用而來，顯具有基礎事實之同一性，揆諸前揭法條，原告
    所為訴之變更、追加應屬合法。
三、原告提起本訴，原請求被告給付額外支出之管理費用、額外支出之一式計價
    直接工程費用、六支全套管基樁費用、全套基樁水中混凝土未計價費用、
    全套基樁#５加勁鋼筋追加費用各二百八十七萬一千五百五十二元、三百三十六
    萬三千五百三十四元、一百六十五萬五千三百四十五元、八百七十六萬九千四百
    七十一元、九十三萬零九百元，合計一千七百五十九萬零八百零二元，本院前於
    九十二年一月三十日已先就原告請求之、、部分，為一部之終局判決（該
    部分判決經被告上訴後，由台灣高等法院台中分院以九十二年度重上字第七九號
    廢棄發回更審，另由本院以九十三年度重訴更字第一號判決，現上訴中），本院
    僅需再就、項目合計九百七十萬零三百七十一元部分為判決。
乙、實體方面：
壹、兩造爭執要旨：
一、原告起訴主張：原告前與被告間就「西濱快速公路（ＷＨ４４）１５７Ｋ+５２
    ８─１５９Ｋ+７８３（特七５Ｋ+９００─８Ｋ+１５５）台中港─龍井段工程
    」（下稱系爭工程）簽有工程合約，由原告負責承作上揭路段之工程，合約總金
    額為十億七千五百四十八萬七千八百九十二元，但合約另約定如有增減按實際驗
    收數量結算，故該合約應屬「實作實算」性質，系爭工程業已於八十八年六月二
    十一日驗收完成。而依系爭工程合約附件工程圖說Ｓ─１１及Ｓ─１２圖說載
    明基樁水中混凝土用量為設計量加記百分之十八至二十之損耗量，原告並據此施
    工，然被告於結算時竟採加計百分之五之耗損量計量，顯無所據，並致原告實際
    施作數量與被告結算數量差距達五千一百七十九．二二立方米，依每立方米單價
    七百五十元計算應為三百八十八萬四千四百十五元；又水中混凝土工項中之水泥
    係由被告供給原告施作，但由於被告僅依結算數量加計百分之五耗損量，進而要
    求原告返還所謂超額之散裝水泥，原告先行返還之散裝水泥數量為一千五百五十
    二．三七公噸，依合約每公噸之金額為三百七十四萬一千二百十二元，合計加總
    後所得金額為七百六十二萬五千六百二十七元，再加上管理費、利潤及稅捐合計
    為工款百分之十五，依契約及承攬報酬給付請求權之規定，總計被告尚須給付未
    計價部分之金額（下稱全套基樁水中混凝土未計價費用）達八百七十六萬九千四
    百七十一元。依據系爭工程合約附件補充說明書第三項４．４．１節中說明「
    鋼筋之吊放，為防吊裝時鋼筋籠之分離及變形，主鋼筋應加１９ｍｍψ鋼筋固定
    於主鋼筋內側」，但說明中之１９ｍｍψ鋼筋並未標示於設計圖內，原告為顧及
    鋼筋籠之施工品質，乃於八十四年十月十六日以八四德營字第二六三號函知被告
    欲採行之施工方式，並為彌補未施作１９ｍｍψ環筋之疑慮，乃增加焊接１６ｍ
    ｍψ井字型加勁鋼筋，即每三公尺一處，每處使用四公尺長鋼筋，並經被告同意
    採行後施作，核其金額（下稱全套基樁#５加勁鋼筋追加費用）為九十三萬零九
    百元，而系爭工程詳細價目表項次第二０三項「彎紮鋼筋」為局供料，被告本應
    主動提供原告鋼筋，再由原告據以施作，但前開鋼筋係由原告自行採購施作，是
    不論依契約、承攬報酬給付請求權或不當得利之法律關係，被告自應給付。嗣經
    原告依約向被告請求給付，惜遭被告拒絕，原告乃於九十年一月十二日依政府採
    購法規定向行政院公共公程委員會 (下稱工程會)提請履約爭議調解，原告請求
    權之時效已告中斷，經工程會居間協調並作出調解建議案，但被告拒絕該調解建
    議。為此爰於九十一年七月二十九日接獲工程會調解不成立通知書十日之不變期
    間內提起本訴，依契約或承攬報酬請求權之法律關係，就全套基樁#５加勁鋼
    筋追加費部分併依不當得利之法律關係，請求被告給付上開費用等語。並就、
    項目部分聲明：(1)被告應給付原告九百七十萬零三百七十一元及自起訴狀繕本
    送達翌日起至清償日止，按年息百分之五計算之利息；(2)願供擔保，請准宣告假
    執行。
二、被告則以：系爭工程合約附件工程圖說Ｓ─１１及Ｓ─１２並未規定使用於全套
    管基樁之水中混凝土用量為設計量加記百分之十八至二十之損耗量，而係依工程
    施作實務予以充分考量，以基樁設計體積加計最大百分之五損耗量，作為每支基
    樁之水中混凝土用量計價數量，因每支基樁設計體積固定，故難謂有實作實算之
    情事，且因相關專業廠商施工技術均相當成熟，如無施工不當或管理不當情形發
    生，混凝土量控制在計算數量範圍內，並無困難，原告因施工不當所致而增加使
    用之水中混凝土量，應無請求核計之理；原告雖以１６ｍｍ井字型固定筋，取代
    １９ｍｍ鋼筋，惟所使用之額外固定筋相關費用依系爭工程合約施工補充說明第
    三章４．１．１節、第一章第四十二條已約定不另重複計付，應非計價漏項；本
    件調解既不成立，原告請求權之時效應視為不中斷，而原告主張全套基樁水中
    混凝土未計價費用、全套基樁#５加勁鋼筋追加費用之性質，顯屬承攬人之報
    酬及墊款，原告該部分之請求權，業已罹於民法第一百二十七條第七款之二年短
    期時效，被告自得拒絕給付等語資為抗辯。並聲明：如主文所示。
貳、兩造不爭執之事實：
一、兩造就系爭工程簽訂有工程合約，由原告承攬被告發包之系爭工程，系爭工程業
    已於八十八年六月二十一日驗收完成。
二、系爭工程合約第五條約定：如有增減按實際驗收數量結算，而屬「實作實算」性
    質。
三、系爭工程結算時，就全套基樁水中混凝土未計價費用部分，被告係以基樁水中
    混凝土用量為設計量加計百分之五之耗損量計量。
四、系爭工程全套管基樁鋼筋籠，原告未以１９ｍｍψ鋼筋之環筋固定於主筋內側，
    而係原告經被告同意後，以焊接１６ｍｍψ井字型加勁鋼筋之方式施作。
五、原告於九十年一月十二日依政府採購法規定向工程會提請履約爭議調解，工程會
    作出調解建議案，因被告拒絕致調解不成立，原告於九十一年七月二十九日收受
    工程會調解不成立通知書。
    上述事實，本院採為判決之基礎。
、得心證之理由：
一、台灣省土木技師公會鑑定結果，如係依據客觀事證，所為之專業判斷，應予尊重
    。
（一）以具有特別知識之第三人，在訴訟程序上陳述關於特別法規或經驗定則之意見
      ，而以其陳述為證據之用者，謂之鑑定。是以鑑定結果，如係依據客觀事證，
      所為之專業判斷，在踐行調查證據之程序後，自應予尊重。
（二）本院前就、項目兩造爭執之處送請台灣省土木技師公會公會鑑定，經該會
      於九十二年十一月二十四日以九二省土技字第四五三三號函檢送鑑定報告書一
      件，該鑑定結果，如係依據客觀事證，所為之專業判斷，本院自應予尊重，茲
      列載該鑑定報告書之鑑定結果如下：
１、全套基樁水中混凝土未計價費用部分：
    (1)合約副本及設計圖方面：
      Ａ系爭工程計圖Ｓ─１１、Ｓ─１２有列出水中混凝土數量，但註明數量僅供
        參考。
      Ｂ系爭工程合約工程詳細價目表第二０五項規定水中混凝土損耗為百分之五。
    (2)工程實務方面：
      Ａ損耗量與下列因素有關：
         a基樁施作機具之套管鑽頭直徑較基樁本身直徑稍大。
         b搖管機因為扭轉角度有限所生之損耗。
         c抓斗為錐形，須較基樁設計深度多挖深約０．５Ｍ。
         d土壤性質及孔隙情況。
         e劣質混凝土是否計入長度。
         f地質是否空洞或遇水層。
         g施工不良之因素。
         h其他。
      Ｂ說明：
         a損耗量規範未有規定，係因涉及使用機具、計算方式、土壤軟硬及孔隙大
          小、地層構造與施工設計要求，並隨程度不同而難以確定。
         b若僅考慮機具因素及在正常之土壤狀況下百分之五損耗率應屬合理。
         c如因地質軟弱、孔隙較大及地層空洞或有水層，視其程度將導致損耗量之
          增加。
     (3)結論：
       Ａ水中混凝土加計百分之十八至百分之二十在下例情況下可能合乎工程實務
         ：
          a地質極為軟弱。
          b土壤間隙甚大。
          c地層有空洞。
          d地層有水層。
          e其他經認可事項。
          上列各款損耗百分比視情況而異。
        Ｂ承前述，僅加計百分之五損耗率在下列情況可合乎工程實務：
           a考慮機械之構造及操作之特性。
           b劣質混凝土已計入長度。
           c非屬前開Ａ項情況下之正常土壤狀況下。
２、全套基樁#５加勁鋼筋追加費用部分：
    (1)合約副本及設計圖方面：
      Ａ施工補充說明書第九頁第一項第四十二條規定必須設置，相關費用已包含在
        詳細價目表「場鑄基樁」項目內，不另計價。
      Ｂ設計圖Ｓ─１０規定廠商應視吊放作業需要自行加設加勁鋼筋。
    (2)工程實務方面：
      Ａ爭議之鋼筋為施工所必要。
      Ｂ就本項目在一般情況而言，若因漏項或計算全套管長度或全套管直徑與
        實際需要不符而使實際施工必須增減或施工尺寸不足或變更設計導致之
        增減則須辦理追加減。
     (3)結論：
       Ａ鋼筋籠之加勁鋼筋設置，合約副本中施工補充說明書第九頁及設計圖Ｓ─
         １０均有要求及說明，應非漏項。
       Ｂ承上，確保鋼筋籠之固定所加之加勁鋼筋實為必要，且合乎工程實務。
       Ｃ承前述，依工程契約實作實算精神，針對本項目就一般情況而言，如因漏
         項、計算全套管長度、全套管支數或全套管直徑與實際需要不符而使實際
         施工必須增減或施工尺寸不足或變更設計致增減部分則應辦理追加減。
二、系爭工程結算時，被告就全套基樁水中混凝土部分，以設計量加計百分之五之耗
    損量計量，應屬有據。
（一）依附於前開鑑定報告附件四、五之系爭工程合約附件工程圖說影本Ｓ─１１及
      Ｓ─１２所示，除註明數量僅供參考之水中混凝土數量外，並無原告所陳業已
      載明基樁水中混凝土用量為設計量加記百分之十八至二十之損耗量之文字，原
      告該部分所陳，尚屬無據。反觀附於前開鑑定報告附件六之系爭工程合約工程
      詳細價目表影本第二０五項所示，業己明載水中混凝土損耗量為百分之五；且
      依前開鑑定報告之結論，在考慮機械之構造及操作之特性、劣質混凝土已計入
      長度、正常土壤狀況下，僅加計百分之五損耗率可合乎工程實務，則除非原告
      能舉證證明系爭工程之施作，依百分之五耗損量計量與實際施作所需有明顯不
      符，依系爭工程實作實算之精神，應另行計算耗損量之情事外，被告就全套
      基樁水中混凝土未計價費用部分，依契約之約定，以基樁水中混凝土用量為設
      計量加計百分之五之耗損量計量，應非無據。
（二）至於前開鑑定報告另指稱：若工程之施作有地質極為軟弱、土壤間隙甚大、地
      層有空洞、地層有水層、其他經認可事項等情事時，水中混凝土加計百分之十
      八至百分之二十可能合乎工程實務（上列各款損耗百分比視情況而異），惟經
      本院就系爭工程是否有前開所載地質，可認為原告就基樁水中混凝土數量請求
      加計百分之十八至二十之損耗量合乎工程實務或高於百分之五耗損量之情形，
      再度函請台灣省土木技師公會說明，經該會於九十三年八月十六日以九三省土
      技字第三七二四號函覆本院稱：補充鑑定之要旨非為鑑定損耗百分比，可否加
      計百分之十八至百分之二十，就工程慣例而言應為依據前次鑑定所稱施工中發
      現地質、土壤或地層有異常現象時，就其異常範圍內基樁灌注水中混凝土實際
      所須增加數量，為給付工程款之計算依據，以符合工程契約實做實算之精神，
      此數量之計算方式仍須經過兩造提供之施工記錄，再經會談查證結果，依據工
      程慣例與專業判斷，方能作成補充鑑定等語。換言之，系爭工程之施作基樁水
      中混凝土數量是否有應加計百分之十八至二十之損耗量之情事，非再經精密專
      業之鑑定，無法得悉，然兩造於本院九十三年九月二十二日行言詞辯論時，就
      前開事項均表明不願墊支費用再為鑑定，其不利益自應歸由原告承擔，亦即系
      爭工程之施作基樁水中混凝土數量尚不能認有應加計百分之十八至二十之損耗
      量之情事。
三、系爭工程全套管基樁鋼筋籠，原告雖以焊接１６ｍｍψ井字型加勁鋼筋之方式施
    作，但係原告依約所應履行之義務，並非契約漏項，原告不得另行要求計價，被
    告亦無不當得利。
（一）依附於前開鑑定報告附件七之系爭工程合約施工補充說明書影本第九頁第一項
      第四十二條業已明定：「本工程基樁施工鋼筋籠外側應加設間隔器，以便控制
      鋼筋籠保護層之厚度，此外承商亦應負責基樁鋼筋籠吊放時為防止分離、變形
      ，而必須加固之額外固定筋，相關費用已包括於合約詳細價目表『場鑄基樁』
      項目內，不另計付」等語；另附件八之系爭工程設計圖影本Ｓ─１０上亦記載
      ：「廠商應視吊放作業需要，自行加設加勁鋼筋」等語；又依前開鑑定報告之
      結論，亦認為確保鋼筋籠之固定所加之加勁鋼筋實為必要，且合乎工程實務，
      則系爭工程全套管基樁鋼筋籠，原告雖以焊接１６ｍｍψ井字型加勁鋼筋之方
      式施作，但該施作方式系爭工程合約補充說明書、設計圖既已有所要求，所加
      之加勁鋼筋復為確保鋼筋籠固定之必要作為，自非工程漏項，反係原告依契約
      所應履行之義務，原告亦不得另行要求計價。
（二）依附於前開鑑定報告附件六之系爭工程合約工程詳細價目表影本第二０三項雖
      記載：彎紮鋼筋為局供，亦即應由被告提供，惟系爭工程合約施工補充說明書
      影本第九頁第一項第四十二條既已明定：「．．．承商亦應負責基樁鋼筋籠吊
      放時為防止分離、變形，而必須加固之額外固定筋，相關費用已包括於合約詳
      細價目表『場鑄基樁』項目內，不另計付」等語，顯見原告為確保鋼筋籠固定
      必要所施作之１６ｍｍψ井字型加勁鋼筋，應由原告自備，並不在被告應負責
      提供之彎紮鋼筋範圍內，被告亦無不當得利可言。
四、系爭工程結算時，被告就全套基樁水中混凝土部分，以設計量加計百分之五之耗
    損量計量，既有依據；且原告以焊接１６ｍｍψ井字型加勁鋼筋之方式施作，係
    依約所應履行之義務，並非契約漏項，原告不得另行要求計價，被告亦無不當得
    利，均有如前述。從而原告提起本訴，依契約或承攬報酬請求權之法律關係，就
    全套基樁#５加勁鋼筋追加費部分併依不當得利之法律關係，請求被告給付如
    聲明所示費用及法定遲延利息，為無理由，應予駁回。
五、原告之訴既經駁回，其假執行之聲請亦失宣告之依據，應併駁回之。
肆、本件事實已臻明確，兩造其餘攻擊防禦及證據調查，均與本案之判斷不生影響，
    自勿庸一一審酌論列，併此敘明。
伍、訴訟費用負擔之依據：民事訴訟法第七十八條。
中　　　華　　　民　　　國　　九十三　　年　　　十二　　月　　　十七　　日
                              臺灣臺中地方法院民事第二庭
~B法      官　劉長宜
右為正本係照原本作成。
如對本判決上訴，須於判決送達後二十日內向本院提出上訴狀（須附繕本）。
中　　　華　　　民　　　國　　九十三　　年　　　  　　　月　        　　日
                                            法院書記官
